【裁判字號】    94,簡上,19
【裁判日期】    950731
【裁判案由】    土地所有權移轉登記
【裁判全文】
臺灣苗栗地方法院民事判決              94年度簡上字第19號
上  訴  人  丙○○
            乙○○
共      同
訴訟代理人  許盟志律師
被 上 訴人  甲○○
訴訟代理人  陳淑芬律師
上列當事人間土地所有權移轉登記事件，上訴人對本院苗栗簡易
庭民國94年1 月12日92年度苗簡字第611 號民事簡易判決提起上
訴，經於95年7 月17日言詞辯論終結，本院合議庭判決如下：
     主    文
上訴駁回。
第二審訴訟費用由上訴人負擔。
     事實及理由
壹、程序方面：
    上訴人未於最後言詞辯論期日到場，核無民事訴訟法第386
    條各款所列情形，爰依被上訴人之聲請，由其一造辯論而為
    判決。
貳、實體方面：
一、被上訴人起訴主張
  (一)坐落苗栗縣苑裡鎮○○○段第100 地號土地（重劃前為苗栗
    縣苑裡鎮○○段山柑尾小段第5-185 地號土地）為被上訴人
    所有，毗鄰之同段第99地號土地（重劃前為苗栗縣苑裡鎮○
    ○段山柑尾小段第5-207 地號土地，係民國82年間分割自同
    段第5-184 地號土地）則為上訴人所共有。前開第99地號、
    100 地號土地均係自重劃前編為苗栗縣苑裡鎮○○段山柑尾
    小段第5-100 地號土地（以下稱第5-100 地號）分割而來。
    80年6 月1 日前，被上訴人與同段第5-184 地號土地之前所
    有人即上訴人二人之祖父邱仕鍾發現土地分割後，二人各取
    得之同段第5-184 、5-185 地號土地上，互有對方舊有房屋
    存在，故達成協議，約定二筆土地應以二人房屋之共同壁為
    界，並於80年6 月1 日至訴外人許聯秋之處所書立協議書為
    憑，其後被上訴人遂於80年7 月間拆除舊有房屋。被上訴人
    為建築新房屋，分別與訴外人即東側毗鄰之同段第5-186 地
    號土地所有人邱文豐，西側毗鄰之同段第5-184 地號土地所
    有人邱仕鍾共同協議，由邱文豐提供如起訴狀附圖（下稱附
    圖一）第5-186 地號土地內E （紫色）部分、邱仕鍾提供附
    圖一第5- 184地號土地內D （橘色）部分土地，連同被上訴
    人所有之系爭第100 地號土地，做為建築基地，興建門牌號
    碼為苗栗縣苑裡鎮社復里6 鄰67-5號房屋（以下簡稱系爭房
    屋）。被上訴人取得同段第5-184 、5-185 地號土地之使用
    ，乃因被上訴人與邱文豐、邱仕鍾二人為土地使用之便利，
    互相交換土地所有權而來，即被上訴人提供附圖一所示C （
    藍色）部分土地與邱仕鍾之D 部分土地交換（第5-184 地號
    於82年間分割增加第5-206 、5-207 地號，被上訴人與邱仕
    鍾交換之D 部分土地位於第5-207 地號，其後該地號土地由
    上訴人二人繼承取得），作為系爭房屋坐落之基地及法定空
    地之使用。被上訴人另提供附圖一所示B （粉紅色）部分土
    地與邱文豐之E （紫色）部分土地交換，均不計價值交換各
    該部分土地之所有權。三方交換土地後，並未實際辦理分割
    移轉登記，惟被上訴人取得邱文豐及邱仕鍾所書立之土地使
    用權同意書，並依據該土地使用權同意書向苗栗縣苑裡鎮公
    所申請核發建築執照、使用執照而建築系爭房屋，起訴狀之
    附圖即為被上訴人據以申請建築系爭房屋之設計圖。
  (二)迄至90年土地重劃時，被上訴人本於前開交換土地契約，將
    附圖一之B 部分劃分給邱文豐，邱文豐將附圖一之E 部分劃
    分給被上訴人。另被上訴人亦將附圖一所示C 部分劃分給邱
    仕鍾之孫即上訴人二人，然上訴人二人卻不依其祖父邱仕鍾
    與被上訴人之約定，將如附圖一所示之D 部分劃分為被上訴
    人所有，以致重劃後，被上訴人所有系爭第100 地號土地變
    成椎字形，又致系爭房屋部分坐落於同段第99地號土地。又
    被上訴人與邱仕鍾所書立之協議書及系爭土地使用權同意書
    雖不能作為有互易契約之證明，惟被上訴人係本於與邱仕鍾
    互相交換土地使用之約定而有償使用同段第99地號土地，性
    質上應認係租賃關係，被上訴人為有權占有，並聲明如主文
    第1 項所示（被上訴人以互易契約及繼承之法律關係於先位
    聲明訴請上訴人將如附圖二所示編號Ａ、Ｂ面積共76.28 平
    方公尺之土地分割移轉予被上訴人所有；備位聲明則訴請確
    認被上訴人對於同段第99地號土地如附圖二所示編號Ａ、Ｂ
    部分面積共76.28 平方公尺之土地有使用權，原審為先位之
    訴無理由、備位之訴有理由之判決，因被上訴人就先位之訴
    並未上訴或附帶上訴，此部分業已確定，合先敘明）。
二、上訴人則以
  (一)上訴人否認系爭土地使用權同意書為真正，且協議書及系爭
    土地使用權同意書上之「邱仕鍾」之印文並不相同，而上訴
    人二人於祖父邱仕鍾生前從未聽聞有被上訴人主張前開土地
    同意使用情事。且系爭土地使用權同意書出具日期為81年1
    月22日，載有「本同意書應從同意日起一年內提出申請執照
    ，逾期無效」，惟被上訴人另舉苗栗縣政府建設局使用執照
    上所載開工日期竟為80年8 月7 日，完工日期為81年1 月20
    日，均在系爭土地使用權同意書簽具之前，足徵被上訴人所
    提系爭土地使用權同意書不實。再者，被上訴人另主張上訴
    人之被繼承人邱仕鍾於82年8 月提供土地與劉秀治合建，違
    法重複使用被上訴人所有系爭建物之法定空地，遭苗栗縣苑
    裡鎮公所註銷原核准之建築執照，並提出緊急陳情書及苗栗
    縣苑裡鎮公所函，藉以證明被上訴人與邱仕鍾間有類似租賃
    關係之合法占有。然此推論顯係對行政機關之處分及私權間
    之法律關係有所誤認。
  (二)依證人許聯秋於原審僅證述，協議書係被上訴人與邱仕鍾至
    證人家中，由被上訴人與邱仕鍾口述，再由證人筆記，且被
    上訴人與邱仕鍾之署名係證人寫的，被上訴人及邱仕鍾當天
    亦未攜帶印章，系爭協議書後來就由邱仕鍾及被上訴人拿回
    ，對於對方已經侵占的部分並未說明應如何處理等語，故協
    議書是否成立，邱仕鍾署名下方之印文是否出於邱仕鍾所蓋
    ，均有疑義。又協議書之內容既係被上訴人與邱仕鍾二人就
    越界建築約定界址，倘若雙方有意同意彼此侵占之土地合法
    使用，理應附上圖示說明，並測量繪製圖說，記載雙方同意
    使用土地之面積、位置，始與常情相符，然協議書上就此均
    付之闕如，實違反常情。退步言之，縱然被上訴人與上訴人
    之被繼承人邱仕鍾間系爭土地使用同意書為真正，然其上記
    載使用面積僅為59.8平方公尺，而原審竟依被上訴人提供其
    上並無上訴人簽名或其他足資證明上訴人同意之被上訴人住
    宅新建工程計算表、配置圖（竣工圖）為準，認定如附圖二
    所示面積76.28 平方公尺有使用權，明顯逾越系爭土地同意
    書之範疇等語置辯，並聲明原判決不利於上訴人部分廢棄，
    廢棄部分被上訴人在第1 審之訴駁回。
三、本件依民事訴訟法第463 、270 條之1 第1 項第3 款、第27
    1 條之1 規定，整理並協議簡化爭點及不爭執事項後，兩造
    同意就本院於94年4 月27日辯論程序中，兩造協議簡化之爭
    點為主張及辯論，依同法第270 條之1 第3 項之規定，本院
    僅須就兩造協議簡化之爭點為審究（見本院94年度簡上字第
    19號卷第35-37 頁），茲兩造所不爭執之事項如下：
  (一)坐落苗栗縣苑裡鎮○○○段第100 地號土地（重劃前為苗栗
    縣苑裡鎮○○段山柑尾小段第5-185 地號土地）為被上訴人
    所有，毗鄰之同段第99地號土地（重劃前為苗栗縣苑裡鎮○
    ○段山柑尾小段第5-207 地號土地，係82年間分割自同段第
    5- 184地號土地）則為上訴人所共有，係上訴人自其祖父邱
    仕鍾繼承取得。前開第99、100 地號土地均係自重劃前編為
    苗栗縣苑裡鎮○○段山柑尾小段第5-100 地號土地分割而來
    。
  (二)被上訴人原於80年7 月間，申請建築執照，於同段第5-184
    地號上興建房屋，後又於81年1 月間，申請變更設計於第5-
    184 、5-185 、5-186 地號上興建系爭房屋，後經苗栗縣政
    府建設局核發80栗建管苑字第7853號建造執照，被上訴人申
    請興建門牌號碼為苗栗縣苑裡鎮社復里6 鄰67-5號房屋之建
    造執照即附上如附圖一所示之設計圖及系爭土地使用權同意
    書。依附圖一之設計圖所示，系爭建物之坐落之土地及建物
    東側牆壁往西移6.05公尺範圍內之土地均為系爭建物申請建
    築之基地，亦經原審向苗栗縣苑裡鎮公所調閱80栗建管苑字
    地7853號建造執照、使用執照卷宗核閱無誤。
  (三)包括系爭建物坐落位置及附圖一之設計圖建築基地經測量結
    果，即如附圖二所示占用同段第99地號土地Ａ、Ｂ部分面積
    共為76.28 平方公尺，業經原審會同苗栗縣通霄地政事務所
    測量人員至現場履勘測量屬實，並製有勘驗筆錄、現場照片
    、及複丈成果圖在卷可憑。
  (四)依原審向苗栗縣苑裡鎮通霄地政事務所調得之同段第5-100
    地號土地於80年2 月辦理土地分割圖所示，所有權人認定蓋
    章欄所示之邱仕鍾之印文亦核與前開協議書、土地使用權同
    意書之印文相符，邱仕鍾於前開土地分割圖、協議書、土地
    使用同意書等有關其土地之分割、使用等重大權利義務事項
    均使用同一印章，且前開第5-100 地號土地之分割圖上之印
    文係邱仕鍾提供予地政機關據以辦理土地分割，分割後邱仕
    鍾亦從無異議。
四、本件爭點厥為被上訴人與上訴人之被繼承人邱任鍾於80年6
    月1 日前，被上訴人與邱仕鍾發現前開第5-100 地號土地分
    割後，二人各取得之前開第5-184 、5-185 地號土地上，是
    否因互有對方舊有房屋存在，為達成協議，而約定二筆土地
    應以二人房屋之牆壁為界，並於80年6 月1 日至訴外人許聯
    秋之處所書立協議書？又系爭土地使用權同意書是否為真正
    ，若果為真，被上訴人得使用之範圍是否僅限於59.8平方公
    尺？茲分述如下：
  (一)80年6 月1 日前，被上訴人與邱仕鍾發現前開第5-100 地號
    土地分割後，二人各取得之前開第5-184 、5-185 地號土地
    上，互有對方舊有房屋存在，故達成協議，約定二筆土地應
    以二人房屋之牆壁為界，並於80年6 月1 日至訴外人許聯秋
    之處所書立協議書為憑，其後被上訴人遂於80年7 月間拆除
    舊有房屋以建築系爭房屋等情，業據其提出協議書為證，觀
    之該協議書載明「立協議書人邱仕鍾、甲○○今土地坐落苑
    裡鎮○○段山柑尾小段第5-184 、5-185 地號兩筆土地分割
    後，雙方之現有房屋互相侵佔對方，今兩人互相協議同意依
    照邱雲泰、邱雲湖兩兄弟分鬮所劃分之界為準（依照現在邱
    仕鍾之房屋東邊壁、甲○○西邊壁為準），事後不得互相侵
    占，為恐無憑特立此協議書為憑」等文字，是依該協議書內
    容所示，乃係約定雙方土地分割後發現現有房屋各占用對方
    之土地，約定以雙方房屋之牆壁為界限。核與證人即草擬協
    議書之許聯秋於原審到庭證稱：協議書之內容是邱仕鍾、甲
    ○○告訴伊土地之地號及渠等房屋互相侵占之事實，渠等並
    均表示系爭土地以邱仕鍾房屋之東邊壁及甲○○房屋之西邊
    壁為準，日後不可以侵占對方土地。伊寫妥後向渠等說明協
    議書內容，因渠等當場並未攜帶印章，如果同意就自己回去
    蓋章，因而將協議書拿回去等情均互核相符，足見上訴人之
    被繼承人邱仕鍾與被上訴人間確有以房屋牆壁為土地界線之
    約定。
  (二)被上訴人與邱仕鍾為前開協議後，於申請新建系爭房屋之建
    造執照時即附系爭土地使用權同意書，觀之系爭土地使用權
    同意書書立之時間為81年1 月22日，內容略以：茲有甲○○
    擬在同段第5-184 、5-185 、5-186 地號土地建築二層加強
    磚造建築物一棟，土地標示及使用範圍於備註欄特別載明詳
    圖面分析，業經邱仕鍾等人同意，為申請建造執照特立此同
    意書為憑，並有相鄰土地所有權人邱仕鍾、邱文豐之印章。
    且該土地使用權同意書之內容係邱仕鍾同意被上訴人於同段
    第5-184 地號土地上興建房屋，核與前開協議書雙方因舊有
    房屋互相占用土地，故約定以現有房屋為界，互不侵占之意
    旨亦不相違。再者，被上訴人本於系爭土地使用權同意書申
    請建築系爭建物後，邱仕鍾生前亦從未對於被上訴人主張權
    利。
  (三)另依原審向苗栗縣苑裡鎮通霄地政事務所調得之同段第5-10
    0 地號土地於80年2 月辦理土地分割圖所示，所有權人認定
    蓋章欄所示之邱仕鍾之印文，經本院以肉眼觀之，即能明顯
    判定核與前開協議書、土地使用權同意書之印文相符，衡酌
    邱仕鍾於前開土地分割圖、協議書、土地使用同意書等有關
    其土地之分割、使用等重大權利義務事項均使用同一印章，
    且前開第5-100 地號土地之分割圖上之印文係邱仕鍾提供予
    地政機關據以辦理土地分割，分割後邱仕鍾亦從無異議，是
    堪信該分割圖上之印文應為真正。而系爭土地使用權同意書
    、協議書上邱仕鍾之印文既均與分割圖上之印文相同，亦堪
    信為真正。是以，原告主張邱仕鍾曾書立系爭土地使用權同
    意書同意重測前之第5-184 地號供其興建系爭房屋等情，自
    堪信為真實。
五、又被上訴人於同段第5-184 、5-185 、5-186 地號上申請興
    建系爭房屋之建造執照係檢附如附圖一所示之設計圖及系爭
    土地使用權同意書，依附圖一所示，系爭建物之坐落之土地
    及建物東側牆壁往西移6.05公尺範圍內之土地均為系爭房屋
    申請建築之基地；而包括系爭建物坐落位置及附圖一之設計
    圖建築基地經測量結果，占用同段第99地號土地如附圖所示
    Ａ、Ｂ部分面積共為76.28 平方公尺等情，為兩造所不爭執
    ，已如前述。而系爭土地使用權同意書上所記載之同意使用
    土地範圍詳如圖面分析即如附圖一所示，且參酌於80年6 月
    1 日前，被上訴人與邱仕鍾發現同段第5-100 地號土地分割
    後，二人各取得之同段第5-184 、5-185 地號土地上，互有
    對方舊有房屋存在，故達成協議，約定二筆土地應以二人房
    屋之牆壁為界，被上訴人僅拆除舊有房屋申請建築，邱仕鍾
    亦同意被上訴人建築房屋一棟，當係以80年6 月1 日至訴外
    人許聯秋之處所書立協議書載明：「立協議書人邱仕鍾、甲
    ○○今土地坐落苑裡鎮○○段山柑尾小段第5-184 、5-185
    地號兩筆土地分割後，雙方之現有房屋互相侵占對方，今兩
    人互相協議同意依照邱雲泰、邱雲湖兩兄弟分鬮所劃分之界
    為準（依照現在邱仕鍾之房屋東邊壁、甲○○西邊壁為準）
    」及舊建物使用現況為據，準此，系爭建物之建築基地占用
    同段第99地號土地部分均為邱仕鍾所同意被上訴人使用之範
    圍。上訴人雖辯稱邱仕鍾於81年1 月22日出具之土地使用權
    同意書上有關同段第99地號土地僅「同意使用土地面積59.8
    0 平方公尺」，然如附圖所示Ａ、Ｂ部分面積卻共為76.28
    平方公尺，超過16.48 平方公尺之部分，應屬無據等語，並
    不足取。
六、綜上所述，被上訴人得以使用此部分土地乃源於其與邱仕鍾
    前開協議書之約定，即雙方房屋雖互相占有對方土地，惟仍
    以舊有房屋為界，亦即雙方容許對方之房屋占有自己之土地
    ，性質上為有償契約，且被上訴人與邱仕鍾之約定與民法所
    定各種類型之有名契約均不相同，應為無名契約。依雙方約
    定之目的及性質觀之，該無名契約，應類推適用與該契約類
    型相近之租賃契約之相關規定。又上訴人為邱仕鍾之繼承人
    ，並繼承取得分割自原第5-184 地號之第99地號等情，亦為
    兩造所不爭，是上訴人自應繼承被上訴人與邱仕鍾前開無名
    契約之約定，同意被上訴人使用前開第99地號土地如附圖所
    示Ａ、Ｂ部分。從而，被上訴人起訴主張訴請確認被上訴人
    就第99地號如附圖二所示編號Ａ、Ｂ部分面積共76.2 8平方
    公尺之土地有使用權，為有理由，應予准許。上訴意旨空言
    指摘原判決不當，求予廢棄原判決，難認有理，上訴應予駁
    回。
七、本件事證已臻明確，上訴人聲請就前揭文件上「邱仕鍾」之
    印文送鑑定、被上訴人聲請調閱使用執照及其配置圖、舊地
    籍圖標示各相關位置地籍點套繪圖等，均核與本件判決結果
    不生影響，爰不一一贅述，附此敘明。
八、據上論結，本件上訴為無理由，依民事訴訟法第436 條之1
    第3 項、第449 條第1 項、第463 條、第385 條第1 項、第
    78條，判決如主文。
中    華    民    國    95    年    7     月    31    日
                  民事庭審判長法  官  張淑芬
                              法  官  張文毓
                              法  官  吳振富
正本證明與原本無異。
不得上訴。
                          法院書記官  陳玲誼
中    華    民    國    95    年    7     月    31    日


司法院資訊處製作；財團法人民間司法改革基金會備份。
